台灣高等法院臺中分院民事判決　九十三年度上更(一)字第二○號
　　　上　訴　人　丙○○即許.
　　　被　上訴人　庚○○
右當事人間請求拆屋還地等事件，上訴人對於中華民國八十四年十二月二十七日臺灣
南投地方法院八十四年度訴字第一三一號第一審判決提起上訴，經最高法院發回更審
，本院於九十三年六月二十三日言詞辯論終結，判決如左：
　    主 　   文
原判決主文第二項即關於許阿枝部分，及該部分假執行之宣告，暨除確定部分外訴訟
費用之裁判均廢棄。
右開廢棄部分，被上訴人在第一審之訴，及假執行之聲請均駁回。
第一審（除確定部分外）、第二審及發回前第三審訴訟費用由被上訴人負擔。
　    事實及理由
壹、訴訟要旨：
一、本件被上訴人庚○○主張：坐落南投縣埔里鎮○○○段第七六五之八地號土地（
    下稱系爭土地），係被上訴人於民國八十二年四月二十九日自臺灣臺中地方法院
    拍賣取得所有權，第一審上訴人許阿枝（於第二審《八十五年度上字第一二八號
    》審理中死亡，已由其繼承人即上訴人丙○○、丁○○、戊○○、乙○○○、己
    ○○、甲○○等六人依法承受訴訟，下簡稱丙○○等六人）無正當權源，竟占用
    如第一審判決附圖所示Ｂ（查Ｂ部分，於第二審《八十五年度上字第一二八號》
    重新測量分為如本案附圖所示Ｂ《農舍部分》、Ｌ（增建部分）二部分，下簡稱
    系爭Ｂ、Ｌ建物）部分之土地等情。爰本於所有權及不當得利之法律關係，求為
　　命上訴人拆除無權占用土地之地上物，並返還土地予被上訴人，暨自八十二年五
　　月一日起至拆除地上物止，分別給付按占用面積依八十年七月份申報地價年息百
　　分之十計算之損害金之判決。又上訴人丙○○等人占用之附圖Ｂ、Ｌ系爭建物，
　　乃兩個單獨所有權之建物，並無主、從關係。（第一審判命許阿枝應拆除如第一
　　審判決附圖所示Ｂ（即本案附圖Ｂ、Ｌ部分）之建物並交還該部分土地，暨自八
　　十二年五月一日起至拆除日止，分別按年給付損害金八百九十三元，並駁回被上
　　訴人其餘損害金部分之請求。被上訴人就其敗訴部分未聲明不服，上訴人就其敗
　　訴部分提起上訴。本院前審《即八十五年度上字第一二八號》將第一審判決其中
　　不利許阿枝部分廢棄，改判駁回被上訴人該部分在第一審之訴，並駁回上訴人其
　　餘之上訴，被上訴人就其敗訴部分提起第三審上訴，經第三審判決：原判決（即
　　本院前審八十五年度上字第一二八號）關於駁回上訴人對於許阿枝之請求及該訴
　　訟費用部分廢棄，發回台灣高等法院台中分院（即本案部分）；其他上訴駁回（
　　則被上訴人對謝秉、甘素香、林逢萊等人之請求，則告確定）。被上訴人另對第
　　一審共同被告傅徐雲、程德喜及劉家勳之繼承人詹英妹等五人請求部分，業經判
　　決被上訴人部分勝訴，部分敗訴確定）。
二、上訴人丙○○等六人則以：系爭土地原為王福燕所有，王福燕於系爭土地上興建
    如第一審判決附圖所示Ｂ（即本案附圖Ｂ、Ｌ部分）部分之建物，再分別將該建
    物輾轉售予許阿枝，依最高法院四十八年台上字第一四五七號判例、七十三年第
    五次民事庭會議決議，土地及房屋同屬一人，而將土地及房屋分開出賣，應推斷
    土地承買人即被上訴人默許房屋承買人即上訴人等繼續使用系爭土地，其法律關
    係之性質，當屬租賃，上訴人等對系爭土地既有租賃權，自非無權占有，被上訴
    人訴請拆屋還地及給付損害金，即無理由。又上訴人許阿枝即丙○○等人占用系
    爭Ｌ建物乃系爭Ｂ建物之加蓋物，即為Ｂ建物之「重要成分」，依民法第八百十
    一條規定，應由原建物之所有權人取得各該增建部分之所有權等語，資為抗辯。
貳、得心證之理由即有關許阿枝部分：
一、查系爭土地於六十一年二月一日原係登記林文達所有，六十九年五月二十九日再
    移轉登記予王福燕，七十二年十一月十五日移轉登記予王文興，七十四年八月三
    十日移轉登記予陳進成，嗣為陳進成之債權人王榮煥聲請查封拍賣，由被上訴人
    向臺灣臺中地方法院以三百零八萬一千元標購，於八十二年四月二十九日取得臺
    灣臺中地方法院所核發之權利移轉證書，而系爭土地上許阿枝建物占用如附圖所
    示Ｂ部分面積○．○○五七公頃、Ｌ部分面積○．○○三六公頃土地等情，為兩
    造所不爭執之事實，復有被上訴人於原審所提出之土地登記簿謄本、權利移轉證
    明書等在卷足稽（附一審卷第十至二十四頁），而系爭土地為上訴人之系爭Ｂ、
    Ｌ建物占用之情形，復經原審法院履勘現場並囑託南投縣埔里地政事務所派員測
    量屬實，製有勘驗筆錄及土地複丈成果圖附卷可憑（附一審卷第四十七至四十九
    頁、五十二、五十三頁）；嗣再經本院前審八十五年度上字第一二八號案件（下
    簡稱一二八號案件）會同埔里地政事務所人員勘驗現場，製有勘驗筆錄及土地複
    丈成果圖（即本案附圖）附卷可按（見一二八號卷第一冊第一二八至一三八頁）
    ，此部分之事實，自堪信為真實。
二、次按土地與房屋為各別之不動產，各得單獨為交易之標的，且房屋性質上不能與
    土地使用權分離而存在，亦即使用房屋必須使用該房屋之地基，故土地及房屋同
    屬一人，而將土地及房屋分開同時或先後出賣。其間雖無地上權設定，然除有特
    別情事，可解釋為當事人之真意，限於賣屋而無基地使用外，均應推斷土地承買
    人默許房屋承買人繼續使用土地，最高法院四十八年台上字第一四五七號著有判
    例。又參照該判例之原判決全部裁判意旨，係認為使用土地之房屋所有人對土地
    所有人應支付相當之代價，則其法律關係之性質，當屬租賃。至其租金之數額，
    如當事人間不能協議決定。當可訴請法院裁判。其再因轉讓而承受土地所有權之
    人，應有民法第四百二十五條之適用，其再因轉讓而繼受房屋所有權之人，則除
    有反對之特約外，應推斷土地所有人對之默許其繼續承租，故不問其後為轉讓土
    地或轉讓房屋，其土地所有權之承受人對房屋所有人或房屋所有權之承受人對土
　　地所有人，均繼續其原來之法律關係。是本件上訴人是否有權使用系爭土地，關
　　鍵在於系爭土地及建物是否曾經同歸一人所有，倘曾同屬一人所有，則依上開判
　　例說明，被上訴人自不得請求上訴人拆屋還地，茲分述如下：
  (一)查系爭土地上如附圖所示Ｂ部分之建物，係以土地所有人林文達之父林火秋之名
    義申請蓋建二層三棟一戶之農舍，此有南投縣埔里鎮公所於六十九年二月二十一
    日核發之建造執照及六十九年十二月二十二日核發之使用執照，載明起造人為林
    火秋與建築物用途為農舍可證（一審卷第二三一、二二八頁）。惟系爭土地上之
    建物究為何人所有，仍應以何人出資興建為準，建照執照、使用執照所載之起造
    人林火秋並非當然即係所有權人，被上訴人僅以起造人係林火秋即主張建物為林
    火秋所有，自屬率斷。
  (二)次查，系爭土地係農地，依法祗能蓋建該土地面積百分之五之農舍，林文達為求
    能多蓋，乃將其父林火秋所有之農地一起併入計算，並以林火秋之名義申請建造
    執照等情，業經林文達到場證述屬實（一二八號卷第一宗第七十三頁），且系爭
    土地之面積為一三七○平方公尺，但建造執照內所載基地面積為六七二三平方公
    尺，顯然申請農舍之農地除系爭土地外，尚有其他土地。又林文達於六十九年一
    月三十日將農舍其中如附圖所示之Ｂ部分房地，與許阿枝交換埔里鎮○○○段第
    七六五之一、七六六之一號土地使用，此有雙方所簽定之不動產土地房屋交換買
    賣契約書在卷足憑（一審卷第一五五頁），該契約並訂明林文達保證於六十九年
    十一月五日以前建築完成如附圖Ｂ部分所示之房屋，足見系爭土地上之農舍原係
    林文達所欲興建，而僅以其父林火秋之名義為起造人申請建造執照，足堪認定。
  (三)另證人王福燕證稱，房屋是其於六十九年二月間出錢向林文達買土地所建蓋，當
    時是林文達申請蓋農舍，經核准後才出賣由其建蓋，農舍為二層，一間二十多坪
    等語（見一二八號卷第一宗第七十二、一一七、一一八頁）。證人林文達亦證稱
    ，其於六十九年二月間，用其父親名義申請蓋農舍，因資金不足才賣給王福燕，
    其只申請執照，農舍是王福燕所蓋，王福燕必須蓋農舍給許阿枝，王福燕將土地
    及蓋農舍的權利一併買去等語（一二八號卷第一宗第一一七頁、第二宗第八十五
    頁）。足見林文達係以其父林火秋名義申請在系爭土地興建農舍後，因資金不足
    無力興建，乃於六十九年二月間將系爭土地出售予王福燕，並將在系爭土地興建
    農舍之權利讓給王福燕，由王福燕出資興建系爭土地上之農舍，因林文達之前已
    與許阿枝協議以興建完成之房地交換許阿枝之土地，王福燕即須負責興建農舍歸
    許阿枝。此外，王福燕於六十九年七月一日與許阿枝訂立不動產買賣契約書，將
    附圖Ｂ、Ｌ部分所示之房地出售予許阿枝，此有該不動產買賣契約書在卷可稽（
    一審卷第一六六至一六九頁、第一五六至一五八頁），益證系爭農舍確係由王福
    燕所興建。
  (四)次查附圖所示Ｂ部分房地即門牌號碼埔里鎮○○路一三三之八號，林文達原欲自
    地自建，故於六十九年一月三十日以其名義與許阿枝簽訂土地房屋交換買賣契約
    書，嗣林文達因與王福燕於同年二月間談妥出售系爭房屋土地事宜，乃改變主意
    不再自建，交由新地主王福燕自地自建，而林文達與許阿枝之交換契約，則在許
    阿枝之要求保障下，於同年七月一日由王福燕、林文達再與許阿枝簽訂不動產買
    賣契約書。該土地房屋交換買賣契約書及不動產買賣契約書之真正均為林文達所
    承認，林文達並證稱：「許阿枝將土地過戶給我，而我要在地上蓋一三三之八號
    農舍給他互相交換」、「王福燕照我原來的條件，蓋農舍給許阿枝」、「後來訂
    立不動產買賣契約書，實際上沒有付錢，契約上的價金是依照王福燕要賣給第三
    人的價錢來計算的，王福燕以農舍和許阿枝的土地互相交換」等語（一二八號卷
    第二宗第八十五、八十六頁）。可見許阿枝與王福燕所簽訂之不動產買賣契約書
    所載「價金六十萬元，價款全部付清」，實際上許阿枝並未付款，係以許阿枝之
    同段第七六五之一、七六六之一號土地作價六十萬元支付，購買王福燕所興建之
    如附圖所示Ｂ部分房屋之代價（許阿枝原有之同段第七六六之一號土地於六十九
    年五月二十九日分割出同段第七六六之八、七六六之九號土地，於六十九年九月
    八日移轉登記予王福燕，見一二八號卷第二宗第一八四至一八九頁之土地登記簿
    謄本）。綜上，附圖所示Ｂ部分房屋係王福燕所興建，再出售許阿枝，而許阿枝
    Ｂ部分房屋係源自王福燕，而王福燕係六十九年五月二十九日登記為系爭土地之
    所有權人，迄七十二年十一月十五日移轉登記給王立興，則王福燕在上開房屋六
    十九、七十年間興建完成時已為系爭土地之所有權人，上開房屋及系爭土地在當
    時自係同歸王福燕所有，嗣後再分開出售。而王福燕於六十九年七月一日出售附
    圖所示Ｂ部分房屋予許阿枝時，該房屋雖仍未興建完成，但房屋非必須興建完成
    始能出售，王福燕既已向林文達買受系爭土地，並在系爭土地上興建如附圖所示
    Ｂ部分之農舍，自可預先與許阿枝訂立買賣契約出售該Ｂ部分之房屋事實上之處
    分權，王福燕與許阿枝間之不動產買賣契約自屬有效成立。被上訴人主張王福燕
    始終未取得農舍之所有權或事實上處分權，與許阿枝所簽訂之土地與房屋買賣契
    約無效云云，顯有誤會，自無可採。
  (五)又王福燕出售農舍予許阿枝，該農舍未辦理保存登記，王福燕自非出售農舍之所
    有權，而係就農舍之事實上處分權讓與許阿枝而成立買賣契約，而農業發展條例
    第三條第十款、第十八條第四項及修正前農業發展條例第三十條關於農舍應與農
    地一併移轉及農舍不得分割之規定，均係移轉農舍所有權之限制，該規定並不妨
    礙王福燕讓與事實上處分權之出售農舍行為。是被上訴人主張上訴人農舍之買賣
    契約，有違農業發展條例，依據民法第七十一條、第二百四十六條之規定應為無
    效，亦有誤會。
  (六)又查附圖所示Ｂ部分房屋與系爭土地原確同屬王福燕所有，王福燕再將土地及房
    屋分開出賣，雖地上建物未辦理保存登記，無法為所有權移轉使許阿枝取得該部
    分房屋之所有權，但未辦理保存登記之房屋僅係無法為所有權之移轉，就該房屋
    之事實上處分權仍得成立買賣契約，自可為交易之標的物。最高法院四十八年台
    上字第一四五七號判例及七十三年度第五次民事庭會議決議，既未限制得為所有
    權移轉登記之不動產買賣始有適用，則就無法為所有權移轉登記之房屋買賣，即
    仍應有該判例及會議決議之適用，無加以排除之必要。又附圖所示Ｂ部分之房屋
    雖未經建物所有權第一次登記，然許阿枝業經承購取得該房屋之事實上處分權，
    自符最高法院四十八年台上字第一四五七號判例及七十三年度第五次民事庭會議
    決議所稱之房屋承買人。被上訴人以地上建物未辦理所有權移轉登記，仍屬王福
    燕所有，否認有最高法院四十八年台上字第一四五七號判例及七十三年度第五次
    民事庭會議決議之適用，委無可採。又就該Ｂ部分之房屋，土地承買人即被上訴
    人應默許房屋承買人許阿枝有繼續使用該房屋基地之租賃關係存在，許阿枝自非
    無權使用該部分之土地。
  (七)又查，許阿枝之建物於六十九年十二月間建築完成時，其全部建築面積僅一六五
    ．六平方公尺，有使用執照可查，復經第一審法院向南投縣埔里鎮公所調閱系爭
    土地上農舍起造人林火秋申請農舍使用執照所附配置圖暨建造執照、使用執照審
    查表等相關資料在卷可按，現許阿枝所搭建房屋實際占用面積為如第一審判決附
    圖所示，許阿枝建物占用第一審附圖Ｂ部分面積○．○○九三公頃，顯見許阿枝
    現居住建物有增建之情事。經本院前審法院依建造執照所載之建物位置及面積囑
    託埔里地政事務所測量結果，王福燕所興建之建物僅為如附圖所示Ｂ部分面積五
    七平方公尺，王福燕多次到庭均證稱如附圖所示Ｌ部分之建物非其所蓋，Ｌ部分
    之土地原係圍牆內之空地，係現建物占有人事後所增建等語（一二八號卷第一宗
    第一五六頁正面、第二宗第四十三頁）。另上訴人亦承認附圖所示Ｌ部分之建物
    係建物現占有人所增建（一二八卷第二宗第四十二頁）。又查附圖Ｌ部分雖非王
    福燕所建，而係許阿枝拆除庭院圍牆興建，如前所述。然查該增建Ｌ部分，與Ｂ
    部分連為一體，而Ｌ部分之內部，有餐廳、廚房、臥室，至Ｂ部分之一樓為客廳
    ，此經本院勘驗現埸，查明屬實，並有勘驗筆錄及現場照片可按（見本審卷第九
    七至九九頁；一一０至一二八），足見增建Ｌ部分，目的在輔助主建物Ｂ部分功
    能、效用，即增建Ｌ部分，不具構造上及使用上之獨立性，自不能單獨為物權之
    客體，僅屬於主建物Ｂ部分之附屬建物，換言之，原有建物Ｂ部分事實上之處分
    權範圍因而擴張至Ｌ部分，該Ｌ部分亦非無權占用。是被上訴人抗辯附圖Ｂ與Ｌ
    部分，為二個單獨建物，均屬無權占用，並訴請拆屋還地之請求，及請求不當得
    之損害金，自均無理由。
參、綜上所述，上訴人抗辯彼等之被繼承人許阿枝並非無權占用系爭Ｂ、Ｌ建物，亦
    無不當得利，自屬可信，被上訴人主張本於所有權及不當得利之法律關係，求為
    命上訴人拆除無權占用土地之地上物即附圖Ｂ、Ｌ部分，並返還土地予被上訴人
    ，暨自八十二年五月一日起至拆除地上物止，按年給付損害金八百九十三元予被
    上訴人，為不足採。原審就此部分判如被上訴人之請求，並為假執行之宣告，尚
    有未洽。上訴意旨指摘原判決此部分不當，求予廢棄改判，為有理由。爰由本院
    將原判決此部分予以廢棄改判，如主文第二項所示。
肆、本件事證已臻明確，兩造其餘攻擊或防禦方法及所提證據，均與本院心證之形成
    及判決結果，不生影響，爰不一一再加以論述，併此明．
伍、據上論結，本件上訴為有理由，依民事訴訟法第四百五十條、第七十八條，判決
    如主文。
中　　　華　　　民　　　國　　九十三　　年　　　七　　　月　　　七　　　日
~B1民事第六庭審判長法　官　吳火川
~B2　　　　　　　　法　官　饒鴻鵬
~B3　　　　　　　　法　官　陳繼先
右為正本係照原本作成。
不得上訴。
~B 　 　　　　　　書記官　林育德
中　　　華　　　民　　　國　　九十三　　年　　　七　　　月　　　八　　　日
                                                                        Ｈ
